【裁判字號】    97,訴,475
【裁判日期】    971002
【裁判案由】    侵權行為損害賠償
【裁判全文】
臺灣士林地方法院民事判決               97年度訴字第475號
原      告  己○○
訴訟代理人  戊○○
            王元勳律師
            李怡欣律師
被      告  甲○○
訴訟代理人  張曼隆律師
上列當事人間請求損害賠償事件，本院於民國97年9 月18日言詞
辯論終結，判決如下：
    主  文
原告之訴及其假執行之聲請均駁回。
訴訟費用由原告負擔。
    事實及理由
甲、程序方面
一、按訴狀送達後，原告不得將原訴變更或追加他訴。但有下列
    各款情形之一者，不在此限：．．二、請求之基礎事實同一
    者。民事訴訟法第255 條第1 項第2 款定有明文。
二、原告起訴時，以兩造之住家公共冷氣機排水管堵塞，被告擅
    自將其住家之冷氣機排水管之管口以管帽蓋住，而未告知樓
    上之原告，致公共冷氣排水溢至原告住家，發生損害，依民
    法第184 條1 項之規定，請求被告損害賠償；於訴狀送達後
    ，以同樣之事實，追加依民法第184 條第2 項之規定請求被
    告損害賠償，核其請求之基礎事實同一，依上述法律但書之
    規定，其追加自應准許。
乙、實體方面
壹、原告方面：
一、聲明：(一)被告應給付原告新台幣（下同）1,126,432 元，及
    自起訴狀繕本送達翌日起至清償日止按年息百分之五計算之
    利息。(二)原告願供擔保請准宣告假執行。
二、陳述：
  (一)原告係冠德山水社區B4棟（下稱系爭社區）門牌號碼為台北
    市○○區○○路3 段187 號（下稱系爭建物）4 樓之住戶，
    被告則為系爭建物3 樓之住戶。96年6 月間被告明知其與系
    爭建物2 樓住戶間之冷氣機排水管線堵塞，倘無法疏通，系
    爭建物之冷氣機排水勢必將自系爭建物3 樓冷氣機排水孔集
    中溢出；惟被告為免自家遭受水患，擅自將自家冷氣機排水
    管之管口以管帽蓋住，並將冷氣機排水管外移，而故意不告
    知同棟住戶進行疏導冷氣機排水管之工程。因原告住家室內
    牆面全係木作裝潢，無法及時發現冷氣機排水孔有滲水現象
    ，直至同年7 月21日客廳電視櫃下方不斷冒水，再請專業人
    士找出漏水源頭，此時室內木作裝潢及天然大理石地板已因
    長期泡水逾一個月而毀損、無法居住其內，只得在外暫住旅
    館。
  (二)被告因冷氣管線堵塞，於96年6 、7 月間出國前「擅將其自
    家專有部分之冷氣排水管之管口以管帽蓋住」，並未告知系
    爭社區管理委員會（下稱管委會）抑或同棟住戶，致冷氣之
    水溢至原告住宅，違反公寓大廈管理條例第6 條第1 項第1
    款之規定，其行為即具侵權行為之不法性。
  (三)被告明知原告多次委請專業人士進行抓漏工程，亦委請專家
    研究整棟建物之管線配置，卻仍置身事外，堅持不告知緣由
    ，致室內樓地板泡水之範圍日益擴大，損害程度亦趨嚴重，
    舉凡：客廳及餐廳天然大理石地板、主臥室及其更衣間之木
    地板、與上開地板相接之牆面，全因潮濕發霉而毀損；待伊
    費力查明漏水真相後，被告非但未有任何道歉誠意，反一再
    推諉卸責。茲因被告故意不告知冷氣機排水管線堵塞，且有
    違反公寓大廈管理條例第6 條第1 項第1 款之情形，不僅致
    伊財產上受有重大損害，且伊因長期面對漏水困擾及壓力，
    精神上更受有莫大之痛苦，爰依民法第184 條、第195 條第
    1 項規定請求賠償如下：
    冷氣水管勘查10,000元。
    購置除濕機8,990元。
    96年7 月27日至97年2 月5 日止電費9,946 元：承上，因
      有除濕之必要，原告自96年7 月27日至97年2 月5 日止，
      所另支出之高額電費。
    客廳電視牆修繕工程28,796元。
    客廳裝潢修繕工程62,600元。
    主臥室及其更衣室木地板更新及牆面粉刷費用89,100元。
    天然大理石地板每二週進行徒手除霉研磨16,000元。
    天然大理石地板拆除翻新工程預估701,000元。
    精神慰撫金200,000元。
    以上～項共計：1,126,432元。
貳、被告方面：
一、聲明：(一)原告之訴駁回。(二)如為不利於被告之判決，被告願
    供擔保，請准免為假執行。
二、陳述：
  (一)95年9 月間伊因自家冷氣漏水，檢修後發現係因系爭大樓之
    「公用冷氣排水管堵塞」，伊遂請水電工即證人丙○○前來
    處理，惟施工方式涉及系爭大樓公共管線部分，伊遂向系爭
    社區管委會總幹事即訴外人丁○○反映，惟未獲置理，後因
    各樓層停止使用冷氣，漏水問題暫不發生。至96年夏天又因
    系爭大樓住戶開始使用冷氣，致漏水問題再度發生，伊除持
    續向管委會反映外，管委會卻未處理，而伊出國在即，遂決
    定以另外拉水管方式排放冷氣排水，此舉並告知社區總幹事
    丁○○。嗣公用管線漏水問題擴大，管委會始出面處理，事
    後查出係因「主排水管即公用管線堵塞」，於是管委會決議
    ，於同年8 月6 日施工解決，費用則由系爭大樓住戶共同分
    擔之，且各樓層住戶與管委會已就原告之損失補償，達成協
    議，由原告、被告、管委會各支付3 萬465 元。
  (二)系爭社區上揭問題既係公用部分發生問題，其修繕與管理，
    屬管委會之職掌，管委會怠於職守，被告沒有處理之權限，
    只能在自宅室內以外接方式排放自家冷氣冷凝水，將自家專
    用部分之排水管口以管帽蓋住，係對於專用部分消極不使用
    ，此為專有部分之權利範圍，當屬正當權利行使，沒有不法
    ，被告之行使自我防禦權利，顯然無任何注意義務的違反，
    被告沒有過失。且原告所受之損害係肇因於系爭大樓「公共
    排水管線堵塞」，冷氣機之冷凝水無法排放，導致積水回流
    而受害。原告之損害與被告上揭行為間並無相當因果關係。
  (三)又原告之夫戊○○於95年至96年7 月間擔任管委會之管理委
    員，對於被告二度反應上揭問題應知之甚詳，卻未妥善處理
    ，亦未督促大樓總幹事與管委會就問題解決，致公共管線堵
    塞自95年至96年8 月始疏通，期間造成原告自身之損害，原
    告就損害之發生與有過失。
參、不爭執事項：
  (一)95年9 、10月間被告自宅因冷氣漏水委請證人丙○○修繕，
    丙○○初步判定漏水原因係冷氣之公用排水管阻塞，丙○○
    以另接旁管之方式暫時解決被告家漏水問題。
  (二)95年至96年7 月間原告配偶戊○○擔任系爭社區管委會之管
    理委員；證人丁○○係於95年10月23日起擔任系爭社區管委
    會之總幹事。
  (三)被告於96月6 、7 月間放棄使用原有之冷氣排水方式，將自
    家專有部份之冷氣排水管口蓋住。
肆、爭執點：
  (一)被告是否對原告構成侵權行為？
  (1)本件是否符合民法第184條第1項之侵權行為？
  (2)本件是否符合民法第184條第2項之侵權行為？
  (二)原告主張受有1,126,432元之損害是否有理由？
伍、得心證之理由：
  (一)被告是否對原告構成侵權行為？
    按因故意或過失，不法侵害他人之權利者，負損害賠償責任
    。故意以背於善良風俗之方法，加損害於他人者亦同。違反
    保護他人之法律，致生損害於他人者，負賠償責任。但能證
    明其行為無過失者，不在此限。民法第184 條第1 、2 項固
    有明文。惟損害賠償之債，以有損害之發生及有責任原因之
    事實，並二者之間，有相當因果關係為成立要件。故原告所
    主張損害賠償之債，如不合於此項成立要件者，即難謂有損
    害賠償請求權存在。最高法院48年台上字第481 號著有判例
    。本件原告主張被告有民法第184 條第1 、2 項之侵權行為
    ，則其請求損害賠償是否有理，以下分述之：
  1.本件是否符合民法第184條第1項之侵權行為？
  (1)原告主張：被告於96年6 月間明知公共排水管堵塞，卻於同
    年6 、7 月間將其自家專有部分之冷氣排水管之管口以管帽
    蓋住之事實，為被告所不爭執，惟被告以系爭公共排水管堵
    塞，原告及管委會於95年間即已知悉，卻未正確處理公共排
    水管堵塞問題，致原告受有損害，核非被告之行為所致等語
    ，資為抗辯。經查：
  系爭社區之公用排水管於95年間堵塞，各樓層之冷氣冷凝水
    回流，致被告三樓之住家冷氣排水管發生漏水現象，被告知
    悉係因公共排水管線堵塞回流後，即通知管委會修繕，原告
    與管委會均知此情，此業經證人即替被告修冷氣之丙○○到
    庭結證稱：在95年9 月、10月王先生 (即被告之子)打 電話
    給我，因冷氣漏水，我去了三次，第一次去看現場，第二次
    派師父去去檢查漏水狀況，發現空調主幹管阻塞，導致樓上
    所有冷氣排水都從三樓房間滿出來，是公共水管造成的，我
    請師父從三樓冷氣排水管接了一個旁路到廁所排掉，暫時解
    決，我要王先生告訴管委會這是公共設施阻塞要處理。第二
    次我自己沒有去，是請師傅去看，師傅回來告訴我，他使用
    高壓水泵，看可不可以通，但水往上沖到4 樓 (即原告家)
    ，4 樓的人下來請師傅上去看，才沒有再使用高壓水泵，4
    樓的人知道是在通冷氣水管。第三次我與王先生去跟管委會
    要竣工圖了解幹管位置在哪裡，看了後發現沒有辦法，因為
    是在牆壁裡面。王先生帶我到一樓管理中心，是總幹事拿竣
    工圖給我，總幹事知道此事，他說已經找到問題所在，在地
    下一樓有一支排水管已經切掉了，並放垃圾桶在接水，我告
    訴他真正問題的排水管是在牆壁裡面的公共水管，不是他指
    給我看的那支等語 (見本院卷55至56頁)。 及被告配偶乙○○到庭證稱：95年9 月份冷氣機漏水，我請日立公司檢查，
    他檢查冷氣機沒有問題，是水管有問題，我就請水電行的江
    先生(即 證人丙○○)， 他修理結果仍無法通，說是公共管
    線的問題，叫我去找管委會。我跟總幹事說，後來總幹事跟
    我說有切管子，他說沒有塞住，我去看是切雨水排水管，下
    面有個桶子在接水。到了十一月底十二月冷氣不開了，才不
    漏等語 (見本院卷第130 、131 頁)， 另證人即系爭社區之
    總幹事丁○○結稱：95年11月下旬四樓的郭委員 (即原告之
    夫)要 我拿竣工圖研究冷氣排水管問題，12月1 日我有請另
    一位總幹事、水電行老闆一起研究，然後就到地下一樓去切
    管及通管，郭委員從他家倒了一壺水沒有回流的現象，地下
    一樓排水管有水流出來。12月中下旬三樓的王先生有跟我講
    冷氣排水管有堵塞，我有告訴他我們有去切管，我有帶王先
    生到地下一樓看切管的位置，告訴他有水流出來，且用大垃
    圾桶去接水等語 (見本院卷第57至59頁)。 由上述證言可知
    ，被告在95年間因修理冷氣漏水，而曾向社區總幹事反應是
    因公共水管塞住造成，總幹事處理結果在地下一樓排水管切
    管，見有水流出而不認為公共冷氣排水管有塞住，此事亦為
    身兼管委會委員之4 樓住戶所明知。而系爭社區嗣於96年經
    檢查結果發現確實係因公共排水管堵塞致漏水，此為被告所
    不爭執 (見本院97年4 月24日言詞辯論筆錄，本院卷第42頁
    ) ，且有系爭社區管委會96年7 月份之會議記錄、8 月臨時
    會議記錄在卷可按 (節本附本院卷第23至31頁)， 可見本件
    係系爭社區管委會之總幹事對於公共水管堵塞之判斷失準，
    致未處理公共排水管堵塞問題，並非被告有故意或過失不法
    侵害之行為，則原告主張被告有民法第184 條第1 項前段之
    侵權行為，並不足採。
  另被告於96年夏季將自家之冷氣排水管口蓋住，起因係前述
    公共冷氣排水管堵塞問題並未經處理，其目的則係免於公共
    排水管之水流到自宅，被告之行為，並無不法之可言，自不
    構成民法第184 條第1 項前段之侵權行為。而且其目的既在
    防止冷氣之冷凝水流入自宅，而非意在損害原告，亦難認係
    故意以背於善良風俗之方法加損害於原告，則原告主張被告
    有民法第184 條第1 項後段之侵權行為乙節，洵不可取。
  2.本件是否符合民法第184條第2項之侵權行為？
  (1)原告主張被告之行為未遵守公寓大廈管理條例第6 條第1 項
    第1 款規定，係違反保護他人之法律，該當民法第184 條第
    2 項之侵權行為云云，被告則以公寓大廈管理條例非屬保護
    他人之法律，且被告將自家冷氣排水管口蓋住，係行使自我
    防禦權利，並無任何注意義務的違反，被告沒有過失等語，
    資為抗辯。經查：
  按「民法第一百八十四條第二項所謂保護他人之法律，係指
    保護他人為目的之法律，亦即一般防止危害他人權益或禁止
    侵害他人權益之法律。」最高法院77年台上字第1582號判決
    可資參照。查公寓大廈管理條例第1 條規定：「為加強公寓
    大廈之管理維護，提昇居住品質，特制定本條例。」準此以
    言，公寓大廈管理條例制定之目的，係藉由自主性管理制度
    而加強公寓大廈之管理及維護，並提昇居住品質，而於該條
    例中規範公寓大廈「住戶之權利義務」、「管理組織」等各
    章，其中第二章「住戶之權利義務」第6 條第1 項第1 款關
    於住戶應遵守之事項，規定住戶於維護、修繕專有部分、約
    定專用部分或行使其權利時，不得妨害其他住戶之安寧、安
    全及衛生。其規範者，顯係防止危害他人權益之情形，應屬
    保護他人為目的之法律，則依前述最高法院判決意旨，公寓
    大廈管理條例屬保護他人之法律，被告抗辯公寓大廈管理條
    例並非屬保護他人之法律云云，尚非可採。
  雖公寓大廈管理條例係屬保護他人之法律，惟按公寓大廈管
    理條例第10條第2 項規定：「共用部分、約定共用部分之修
    繕、管理、維護，由管理負責人或管理委員會為之。」是以
    ，就共用部份的修繕、管理係屬管理委員會之職掌範圍，被
    告既已於95年間告知管委會所聘之總幹事共用部分之排水管
    線阻塞，則管委會是否修繕共用部分，被告對之並無置喙餘
    地；96年夏季屆至，系爭社區之管委會仍不曾修繕共用部分
    ，被告之住宅再度發生漏水之事，此亦據被告配偶乙○○到
    庭證稱：96年4 月份又開始漏水了，我又去找總幹事，我要
    他想辦法解決。我六月份要出國 (應是七月份之誤，被告訴
    訟代理人於最後言詞辯論期日確定被告係96年7 月27日至8
    月7 日出國)， 告訴總幹事，我說漏水的事情都沒有處理好
    ，不然我就要想辦法舊管不用，我一直問他他一直拖，說他
    跟委員聯絡不上。96年我找陳先生 (即證人庚○○)來 改管
    子的線路通到陽台。七月份樓上淹水我也淹水，我的天花板
    漏水，與電線混在一起，我沒有辦法我就用帽蓋蓋住，陳先
    生幫我蓋的等語 (見本院卷第130 、131 頁)。 及證人即96
    年間修理被告家漏水之庚○○到庭結證稱：我96年6 月初第
    一次去被告家，看到他家用管子排漏水。我判斷是大樓的公
    共管路有塞到，我告訴他這要跟大樓管委會講，王先生帶我
    去四樓看，但四樓當天沒有人，後來就帶我跟警衛講，說他
    要出國，這些公共管線的問題要解決。隔了差不多十天左右
    ，王先生跟我說他要出國，問我有什麼方式可以解決，我六
    月十二日去施工，把管子排到屋外用桶子接，六月十四日去
    看，沒有漏水。七月中他又跟我說漏水了，我去查是客廳的
    主燈漏水，我就拆開，就有很多水流出來，王先生有拿毛巾
    給我擦一擦，我的判斷是公共管不通所以才從三樓天花板滴
    水，我就問公共管的問題解決了沒有，他說沒有。我就用抹
    布先塞著。過了一個禮拜 (即7 月24日)王 先生又跟我說別
    的地方又滴水了，我說是公共管不通，我用一個水盤接水，
    再用管子排水到屋外等語 (見本院97年8 月14日筆錄，在卷
    128 、129 頁)。 顯見96年6 月間，被告住宅因公共排水管
    不通致漏水，被告所找之修理人員無法處理公共排水管之部
    分，經告知管委會所雇用之警衛，惟至7 月16日 (參見證人
    庚○○於庭後提出維修派工單之記載，附本院卷第135 頁。
    )仍 漏水，且係天花板之主燈處漏水，因查看結果仍係因公
    共排水管不通而漏水，於7 月24日不得已先用帽蓋塞住，以
    免繼續漏水，另行以外拉水管方式排放，而未使用公用排水
    管，其行為難認有何妨害他住戶之安寧、安全、衛生，是難
    認被告之行為有違反保護他人法律之情形；況且本件據證人
    丁○○證稱：冷氣排水有問題，我有請社區機電保養管理人
    員與王先生溝通，機電管理人員認為是住戶自己家裡的問題
    ，應請住戶自己處理等語 (見本院卷第58頁)。 可見被告因
    系爭大樓共同壁內之公共排水管線阻塞，數次告知大樓之管
    委會所聘之總幹事，惟據復結果是要「住戶自己家裡的問題
    ，應請住戶自己處理」，則被告前述處理，亦無可歸咎之處
    。要之，共同壁內之公共冷氣排水管堵塞，係致原告受有損
    害之原因。被告於維修自家漏水情形時，既不曾妨害其他住
    戶之安寧、安全、衛生，其行為即未違反公寓大廈管理條例
    第6 條第1 項第1 款，原告主張被告違反保護他人法律，尚
    非可採。
  況查，原告主張伊96年7 月21日發現客廳電視櫃下方不斷冒
    水，再請專業人士找出漏水源頭，此時室內裝潢已因長期泡
    水逾一個月而毀損等情，則原告住家被水浸泡既已長達一個
    月之久，推算原告住家應係早於96年6 月間即已被水浸泡，
    而被告家於96年6 、7 月時亦漏水，已如前所述，被告嗣於
    96年7 月17日始以抹布塞住、7 月24日再以帽蓋蓋住冷氣排
    水口，亦經前述證人庚○○證述屬實 (見本院卷第128 、
    129 頁)， 由是言之，原告住家被水浸泡，顯與被告以帽蓋
    蓋住無關，則原告主張係被告以帽蓋蓋住致原告住家漏水乙
    節，並不可採。
  (2)綜上，被告於維修自家漏水情形時，不曾妨害其他住戶之安
    寧、安全、衛生，其行為即未違反公寓大廈管理條例第6 條
    第1 項第1 款之規定；原告住家漏水，係因公共冷氣排水管
    堵塞所造成，而非被告以帽蓋蓋住之行為所造成，則原告主
    張被告有民法第184 條第2 項之侵權行為乙節，並不可採。
  (二)被告之行為既不構成民法第184 條第1 、2 項之侵權行為，
    則原告主張受有1,126,432 元之損害，即無庸審究。
  (三)綜上所述，原告主張被告有民法第184 條第1 、2 項之侵權
    行為各節，並不足採，其請求被告損害賠償，即無理由，應
    予駁回，其假執行之聲請，因訴之駁回而失所依據，不予准
    許。
陸、據上論結，本件原告之訴為無理由，依民事訴訟法第78條判
    決如主文。
中    華    民    國    97    年    10    月    2    日
                  民事第二庭  法  官  俞慧君
以上正本證明與原本無異。
如對本判決上訴，應於判決送達後20日內向本院提出上訴狀。
中    華    民    國    97    年    10    月    3     日
                              書記官  陳玉敏


司法院資訊處製作；財團法人民間司法改革基金會備份。
